【裁判字號】    98,消債更,413
【裁判日期】    980414
【裁判案由】    聲請更生程序
【裁判全文】
臺灣高雄地方法院民事裁定           98年度消債更字第413號
聲  請  人  甲○○
上列當事人因消費者債務清理事件聲請更生，本院裁定如下：
    主  文
更生及保全處分之聲請均駁回。
聲請費用由聲請人負擔。
    理  由
一、聲請意旨略以：聲請人甲○○前因消費借貸、自用住宅借款
    、信用卡契約等原因，對如附表所示金融機構負有如附表所
    示債務，所負無擔保或無優先權之債務總額未逾新臺幣（下
    同）1,200萬元。聲請人雖曾於95年9月間，與無擔保債權銀
    行中之最大債權銀行中國信託銀行依金融主管機關協調成立
    之中華民國銀行公會會員辦理消費金融案件無擔保債務協商
    機制與如附表所示之無擔保債權人達成分期還款協議，每月
    需償還16,675元，惟聲請人月薪僅30,000元，除負擔聲請人
    自身生活費用每月20,500元及房貸每月6,406元之外，還需
    扶養配偶李國華，每月需支出扶養費7,000元，實已無能力
    支付協商款項，係因不可歸責於己之事由，致履行有重大困
    難。名下雖有坐落門牌號碼高雄縣鳳山市○○路31巷39之3
    號土地、房屋，然係貸款購買，至今仍未還清，其上仍設有
    抵押權，且其債務總額高達2,037,830元，已有不能清償債
    務之虞，爰依法聲請准予裁定更生等語。
二、按債務人不能清償債務或有不能清償之虞者，得依本條例所
    定更生程序，清理其債務；債務人對於金融機構因消費借貸
    、自用住宅借款、信用卡或現金卡契約而負債務，在聲請更
    生或清算前，應提出債權人清冊，以書面向最大債權金融機
    構請求協商債務清償方案，並表明共同協商之意旨；債務人
    與金融機構協商成立者，不得聲請更生或清算。但因不可歸
    責於己之事由，致履行顯有重大困難者，不在此限；本條例
    施行前，債務人依金融主管機關協調成立之中華民國銀行公
    會會員，辦理消費金融案件無擔保債務協商機制與金融機構
    成立之協商，準用前項之規定，消費者債務清理條例第3 條
    、第151 條第1 項、第5 項、第6 項分別定有明文。本條例
    之立法意旨，在於避免已陷入經濟上困境之消費者，於惡性
    循環之債務窘境中自生自滅，而衍生嚴重之社會問題，難以
    維持安定之社會經濟秩序，故為兼顧債權人、債務人雙方之
    利益，對陷於經濟上困境之消費者，乃允其於消費者債務清
    理條例施行後，得選擇以重建型之更生程序或清算型之清算
    程序清理其債務，藉以妥適調整債務人與債權人及其他利害
    關係人間之權利義務關係，保障債權人獲得公平受償，並謀
    求消費者經濟生活之重建復甦機會。惟對於已與金融機構協
    商成立，或於本條例施行前，已依金融主管機關協調成立之
    中華民國銀行公會會員辦理消費金融案件無擔保債務協商機
    制與金融機構成立協商之債務人，若非因不可歸責於己之事
    由，致履行顯有重大困難，僅係為圖謀減免債務，而不為債
    務之履行，自有違債權契約為誠信契約之本旨，故依消費者
    債務清理條例第151 條第6 項準用同條第5 項前段之規定，
    不得聲請更生或清算，始能避免債務人任意毀諾已成立之協
    商，濫用更生或清算之裁判上債務清理程序，肇致道德危險
    。而此處所謂「不可歸責於己之事由」，難以一概而論，應
    斟酌債務人毀諾時之情事判斷之，如客觀上聲請人之支出增
    多，或收入、收益減少，非其成立協商時所能預期，又如協
    商成立時所定之條件過苛，超越債務人之負擔能力而客觀上
    履行不能，或雖未超過債務人之所得，然留與債務人使用之
    資金過少，使債務人無法維持其基本生活，均屬之。
三、經查：
(一)聲請人曾於95年9 月間與當時最大債權銀行中國信託銀行，
    依「金融主管機關協調成立之中華民國銀行公會會員辦理消
    費金融案件無擔保債務協商機制」與如附表所示之無擔保債
    權人達成分期還款協議，每月需償還16,675元，有卷附協議
    書可參（見本院卷第22頁），已足認定。因聲請人尚有上海
    銀行房貸債務未參與前次協商，聲請人於消費者債務清理條
    例施行後附具債權人清冊向上海銀行請求共同協商還款方案
    ，經以前曾參與協商成立為由通知協商不成立，此有協商不
    成立通知書在卷可查（本院卷第72頁）。則依前揭條文之規
    定及說明，其自應有不能清償債務或有不能清償之虞，且此
    情形業使其陷於經濟上之困境時，法院始須准之進行更生或
    清算。
(二)聲請人主張其每月需支出交通費、生活費及其他雜物支出14
    ,500元，惟聲請人並未提出全部開銷憑證，尚難遽認其主張
    為真，何況消費者債務清理條例雖期望使負債累累難以自力
    重建經濟生活之債務人得有更生之機會，然並無意保證每一
    債務人均能維持其原來之生活水準，毋寧係在保障債務人最
    低生活水準之前提下，使債務人盡力清償以得更生之機會。
    是債務人生活費用之支出，不應由債務人任意主張，只需得
    以維持其最低生活水準即可，查內政部公告之98年度臺灣省
    低收入戶最低生活費，每人每月9,660元，而上開公告係內
    政部依據社會救助法第4 條規定所制訂之標準，應屬可採，
    聲請人之生活費應依此計算，聲請人主張有房貸支出每月6,
    000元，並提出轉帳證明在卷為證，亦足採信。又聲請人主
    張其須扶養其配偶李國華，每月支出扶養費用7,000 元，聲
    請人亦未提出全部開銷憑證以資證明，亦難信實，揆諸上開
    說明，亦以每人每月9,660 元計算其生活費。又李國華尚有
    包括聲請人在內之3 名扶養義務人，聲請人復未能舉證證明
    其等有未能負擔扶養義務之情事，其等自應共同分擔扶養費
    用，聲請人僅需負擔扶養費用之1/3，計為3,220元。綜上，
    聲請人每月需支付之個人基本生活開銷及扶養費用總計19,2
    80 元。
(三)聲請人雖主張其每月薪資30,000元乙情，惟聲請人97年度每
    月薪資所得平均為40,489元（加計預支部分），此有聲請人
    提出之97年1至10月薪資單在卷可查（詳本院卷第122頁以下
    ），則聲請人前開主張自難採信。則聲請人之收入扣除前開
    生活費用後，尚餘21,209元可供還款之用，足以支付協商款
    項，且聲請人之債務總額雖達2,037,830 元，為每月還款金
    額之100 倍，仍得於8、9年內清償完畢，以聲請人51歲之年
    齡，具法定退休年齡尚有10餘年，應無不能清償債務之虞。
四、綜上所述，本件聲請人並無不能清償債務，或不能清償債務
    之虞，核其聲請係屬聲請更生之要件不備，應予駁回。另更
    生之聲請既經駁回，則本件保全處分之聲請即失所附麗，應
    併予駁回。爰裁定如主文。
五、依消費者債務清理條例第11條第1 項、第8 條前段，裁定如
    主文。
中    華    民    國    98    年    4     月    14    日
              民事第四庭    法      官  陳樹村
上為正本係照原本作成。
如不服本裁定，應於裁定送達後10日內，以書狀向本院提出抗告
，並繳納抗告費新臺幣1千元。
中    華    民    國    98    年    4     月    14    日
                            書  記  官  葉姿敏


司法院資訊處製作；財團法人民間司法改革基金會備份。
